【裁判字號】    98,台上,1862
【裁判日期】    981008
【裁判案由】    回復繼承權等
【裁判全文】
最高法院民事判決            九十八年度台上字第一八六二號
上  訴  人  乙○○
            丙○○
            丁○○
            戊○○
共      同
訴訟代理人  楊雅惠律師
上  訴  人  甲○○
訴訟代理人  成介之律師
上列當事人間請求回復繼承權等事件，兩造上訴人對於中華民國
九十七年十一月十一日台灣高等法院第二審判決（九十五年度重
家上字第一八號）各自提起上訴，本院判決如下：
    主  文
原判決廢棄，發回台灣高等法院。
    理  由
本件上訴人乙○○、丙○○、丁○○及戊○○（下稱乙○○等四
人）主張：甲○○係被繼承人陳永祥及上訴人乙○○之子，與上
訴人丙○○、丁○○、戊○○為兄弟關係，陳永祥於民國九十二
年七月二十六日死亡，同年九月間兩造共同申報遺產稅核定遺產
價值為新台幣（下同）二千一百六十一萬零二百三十元，並依民
法第一千零三十條之一規定，由遺產給付六百七十一萬零一百九
十三元之夫妻法定財產消滅時之剩餘財產分配予乙○○。因上開
遺產中之證券，須於賣出後始可分配，故兩造約定由丙○○處理
相關事宜，總計遺產總值較遺產稅申報時增加約四百九十五萬五
千八百八十七元，即兩造可分配之遺產總值為一千九百八十六萬
六千一百十七萬元，繼承人每人應繼承之財產為三百九十七萬三
千二百二十四元。又九十二年十二月間，因丁○○已與女友論及
婚嫁，基於兄弟情誼，兩造口頭協議，將部分遺產現金五百八十
萬元，暫轉存於丁○○銀行帳戶內；部分現金三百四十萬元經丁
○○指定匯入其未婚妻李珊容之帳戶暫存，雙方合意以該金額供
作丁○○結婚費用及購屋之準備金，並同意將來遺產分配時，由
丁○○應繼分扣除或由兄弟間找補。另陳永祥遺產之全部帳戶存
摺印章，包括乙○○等四人帳戶與印章、丁○○帳戶與印章及訴
外人愛情青紅燈雜誌社帳戶與印章等，均集中保管於陳永祥遺產
「愛情青紅燈雜誌社」內。詎甲○○於九十三年八月二十日盜取
前開帳戶之存摺印章，將陳永祥花旗銀行帳戶內之八百七十三萬
八千九百七十八元及丁○○彰化銀行雙園分行帳戶內合計一千三
百九十三萬八千九百七十八元侵吞。更盜領丁○○之存款一百七
十六萬五千七百十一元、戊○○委託甲○○操作管理之帳戶計二
百二十一萬三千一百七十元、丙○○帳戶三十三萬九千零二十八
元；另甲○○於九十二年八月間向丁○○之未婚妻李珊容，騙取
三百四十萬元之結婚準備金，存入甲○○帳戶後又移出等，顯已
侵害伊等人之應繼遺產及私有財產權利。爰依民法第一百八十四
條、第一百七十九條規定，先位聲明：求為甲○○應再給付伊等
三百零六萬三千四百五十四元本息。另依民法第一千一百六十四
條及第八百三十條第二項準用第八百二十四條第二項規定，備位
聲明：求為甲○○應再各給付乙○○三百八十一萬六千二百七十
七元、丙○○五百五十四萬七千六百四十三元、丁○○一百五十
一萬七千六百四十三元及戊○○五百五十四萬七千六百四十三元
之本息。（乙○○等四人之請求，第一審除丁○○請求部分僅判
命甲○○給付一百七十五萬五千七百二十二元外，乙○○等四人
其餘請求均勝訴，丁○○就其敗訴之九千九百八十九元並未不服
，該部分業已確定，甲○○就其敗訴部分，聲明不服，上訴第二
審。乙○○等四人於第二審變更訴之聲明，原審廢棄第一審所為
乙○○等四人勝訴部分之判決，並駁回乙○○等四人之先位聲明
，暨依原判決附表三「下稱附表三」之方式分割遺產，兩造就其
敗訴部分不服，均提起上訴）。
上訴人甲○○則以：陳永祥生前立有遺囑，表示其死後名下所有
財產及放在丙○○彰化銀行、元大證券帳戶的現金、股票以及放
在丁○○、戊○○名下之元大及保誠投信之基金等遺產皆歸伊所
有。乙○○等四人等所提出之遺產範圍與事實不符，有多筆漏報
甚至侵占情事，伊僅係領取其之應繼承遺產，並無乙○○等四人
所指侵占或盜領情事等語，資為抗辯。
原審將第一審所為乙○○等四人勝訴部分之判決廢棄，並駁回乙
○○等四人之先位聲明，暨依附表三之方式分割遺產，無非以：
本件遺產尚未分割，為兩造所不爭執，各繼承人對於遺產全部為
公同共有，繼承人因繼承而取得之遺產，於受侵害時，其所生之
損害賠償債權，乃公同共有債權。此損害賠償債權既為全體繼承
人公同共有，乙○○等四人自不得按其應繼分計算可分得金額，
依侵權行為或不當得利規定，請求甲○○賠償損害或返還不當得
利，乙○○等四人先位之訴依民法第一百八十四條、第一百七十
九條規定，請求甲○○給付等主張，均不足取。次查，依甲○○
抗辯，陳永祥於立有遺囑，表示死後名下所有財產及放在丙○○
彰化銀行、元大證券帳戶的現金、股票以及放在丁○○、戊○○
名下之元大及保誠投信之基金等遺產皆歸甲○○所有，並提出遺
囑為證。惟乙○○等四人否認系爭遺囑之真正。雖證人王詩蕙、
王詩嫄、王人杰證稱系爭遺囑成立之經過。惟該三位證人為甲○
○配偶王詩維之親人，本難期證詞之公正。且王詩蕙證稱立遺囑
當日為九十二年七月二十二日，與系爭遺囑之日期同年月二十三
日並不相符，又王詩嫄證稱內容亦與王詩蕙證稱內容相互矛盾。
而王人杰對於陳永祥病房裡面的位置，亦推稱不記得云云，自難
以該等證人之證詞，為有利甲○○之證明。另乙○○等四人對於
甲○○偽造遺囑行為提起刑事告訴，經台灣台北地方法院九十五
年度訴字第一三七六號刑事判決、原審九十六年度上訴字第二○
六八號刑事判決認定該遺囑為偽造。從而，甲○○抗辯係依遺囑
領取應繼承之遺產云云，自不足取。末查，乙○○之剩餘財產差
額分配請求權為六百七十一萬零一百九十三元，又附表一所示之
財產為遺產，均為兩造所不爭執。陳永祥之遺產扣除剩餘財產差
額分配請求權後，所餘遺產應為全體繼承人公同共有。另甲○○
抗辯，李姍容名下帳戶內之三百四十三萬一千二百五十五元為遺
產之一部分，乙○○等四人固不爭執，惟主張其中五萬五千二百
八十元由三重農會轉入，屬重複計算，應予扣除云云，然並未舉
證以實其說，自不足採。又甲○○名下元大期貨一百四十三萬一
千七百零五元屬遺產，為甲○○所不爭執，故均應為遺產之一部
分。另甲○○抗辯，附表二所示各該財產均屬陳永祥之遺產，僅
信託在丙○○、丁○○及戊○○名下云云。惟甲○○並未舉證證
明附表二所示之財產，所有權人與陳永祥間有何「信託之合意」
及「經濟目的（信託目的）」存在，甲○○主張信託關係，自不
足取。又不得因附表二各該帳戶係由陳永祥所設，或存摺、印章
等交由陳永祥保管，即逕認屬陳永祥之遺產。甲○○既未舉證證
明上開各帳戶內之財產係陳永祥在繼承開始前基於結婚、分居或
營業所為之財產贈與，自無歸扣問題，是甲○○所辯，自不足採
。而附表三所示之財產，目前均非登記陳永祥名下，亦無遺產管
理人，又陳永祥之法定繼承人包括兩造在內共五人，各繼承人之
應繼分為五分之一等情，均為兩造所不爭執。前開財產既由陳永
祥以外之人持有，各該返還請求權，屬債權性質。陳永祥之遺產
須先扣除乙○○之剩餘財產差額分配請求權六百七十一萬零一百
九十三元。又分割遺產，應以分割遺產時之價值為計算基礎，台
北市○○路○段二百六十一巷三十四弄二十六號房地之價值，依
估價報告書計算，總價為四百零三萬元。依附表三所示之遺產，
分割結果為，巧新股票五十張，因兩造對其價值有所爭執，故以
原物分割為宜，每人各分得十張。除該部分外附表三遺產總價值
為三千一百二十八萬六千四百零一元，先扣除六百七十一萬零一
百九十三元，餘額為二千四百五十七萬六千二百零八元，再由五
個繼承人均分，各可分得四百九十一萬五千二百四十二元。乙○
○共可受分配一千一百六十二萬五千四百三十五元。而附表三銀
行戶頭之款項分由各繼承人持有，為免互相追索，各該款項以分
歸各持有人為宜，再由多分者以金錢找補。即甲○○分得一千七
百九十四萬二千三百八十一元，丁○○分得四百零三萬元，乙○
○分得九百三十一萬四千零二十元，故甲○○應各給付乙○○二
百三十一萬一千四百十五元、丙○○四百九十一萬五千二百四十
二元、丁○○八十八萬五千二百四十二元、戊○○四百九十一萬
五千二百四十二元等詞，為其判斷之基礎。
按判決不備理由或理由矛盾者，其判決當然為違背法令，民事訴
訟法第四百六十九條第六款定有明文。查原判決以系爭遺產既尚
未分割，為各繼承人公同共有，如受侵害所生之損害賠償債權，
，亦屬全體繼承人公同共有，依此乙○○等四人即不得按其應繼
分計算可分得金額，依侵權行為或不當得利規定，請求上訴人賠
償損害或返還不當得利，因而駁回乙○○等四人之先位聲明。惟
查戊○○、丙○○及丁○○於原審各主張其帳戶款項二百二十一
萬三千一百七十元、三十三萬九千零二十八元、一百七十六萬五
千七百十一元為甲○○所盜領，原審僅於判決理由中說明，甲○
○確有領取戊○○、丙○○及訴外人李珊容（丁○○未婚配偶）
帳戶內之款項，惟就該部分款項是否屬遺產或該各人之自有財產
，則未予認定，即以上開理由，駁回其等依侵權行為損害賠償之
請求。且原審苟認該部分係遺產一部，則又未見將之列入遺產範
圍，資以分割，自有可議。又丁○○主張被領一百七十六萬五
千七百十一元部分，究係屬遺產否，同未於判決理由中說明，逕
於判決主文駁回乙○○等四人之先位請求，復未於遺產分割之備
位請求，列入遺產範圍，就此部分究係遺產之一部應列入分割，
抑或為戊○○、丙○○及丁○○所有之財產，應返還於各該所有
權人者，此部分對於認定陳永祥之遺產範圍及計算各繼承人應取
得之權利不無影響，原審遽以前詞駁回戊○○等三人侵權行為損
害賠償之請求，於法均有可議。次查，遺產分割有創設效力並具
一次性，遺產分割方法為法院之職權事項，不受當事人分割方法
主張限制，遺產之範圍非不得依職權探知。原審既於判決理由中
認定如附表二所示之各該帳戶，實係由被繼承人陳永祥設立，存
摺印章均由陳永祥保管，則該帳戶內之存款，是否為遺產，非無
疑義，乃原審以甲○○不能證明陳永祥與戊○○等三人存在信託
關係為由，將之剔除於遺產範圍，非無違失之處。末查，乙○○
等四人主張，因丁○○已論及婚嫁，兩造協議，將部分遺產五百
八十萬元，轉存丁○○帳戶內，部分現金三百四十萬元匯入李珊
容之帳戶內為甲○○領，原審遺產分割時，將該三百四十萬元
分割予甲○○，則剩餘之二百四十萬元，既亦為遺產一部，然未
見原審於判決理由中說明分割方式，亦有未合。兩造上訴論旨，
各自指摘原判決於其不利部分違背法令，求予廢棄，均非無理由
。
據上論結，本件兩造上訴均有理由。依民事訴訟法第四百七十七
條第一項、第四百七十八條第二項，判決如主文。
中    華    民    國  九十八  年    十    月    八    日
                      最高法院民事第四庭
                          審判長法官  劉  延  村
                                法官  許  澍  林
                                法官  黃  秀  得
                                法官  許  正  順
                                法官  魏  大  喨
      本件正本證明與原本無異
                                      書  記  官
中    華    民    國  九十八  年    十    月   二十   日
                                                    Ｒ


司法院資訊處製作；財團法人民間司法改革基金會備份。
